【裁判字號】    95,重上,59
【裁判日期】    950630
【裁判案由】    返還土地等
【裁判全文】
臺灣高等法院臺中分院民事判決          95年度重上字第59號
上  訴  人  乙○○
被 上 訴人  甲○○
            丙○○
上二人共同
訴訟代理人  張績寶律師
複 代 理人  黃琪雅律師
上列當事人間請返還土地等事件，上訴人對於中華民國95年3月
24日臺灣苗栗地方法院93年度訴字第199號第一審判決提起上訴
，本院判決如下：
    主      文
原判決不利於上訴人部分廢棄，發回台灣苗栗地方法院。
    事實及理由
一、按第一審之訴訟程序有重大之瑕疵者，第二審法院得廢棄原
    判決，而將該事件發回原法院。但以因維持審級制度認為必
    要時為限。前項情形，應予當事人陳述意見之機會，如兩造
    同意願由第二審法院就該事件為裁判者，應自為判決。依第
    一項之規定廢棄原判決者，其第一審訴訟程序有瑕疵之部分
    ，視為亦經廢棄。民事訴訟法第451條定有明文。所謂因維
    持審級制度之必要，係指當事人因在第一審之審級利益被剝
    奪，致受不利之判決，須發回原法院以回復其審級利益而言
    （最高法院93年度台上字第64號判決參照）。又按法官被聲
    請迴避者，在該聲請事件終結前，應停止訴訟程序。但其聲
    請因違背第33條第2項，或第34條第1項或第2項之規定，或
    顯係意圖延滯訴訟而為者，不在此限。依前項規定停止訴訟
    程序中，如有急迫情形，仍應為必要處分。民事訴訟法第37
    條定有明文。又言詞辯論終結後，發見法官有同法第33條第
    1項第2款所定聲請法官迴避之原因，聲請迴避，因該聲請事
    件並未終結，法院不停止訴訟程序，而為終局裁判，又未說
    明該聲請事件有同法第37條第1項但書之情形，自有未合（
    最高法院73年台上字第3385號判例參照）；而上開所指聲請
    事件終結，係指當事人聲請迴避事件業經法院裁定確定，或
    因其他事由而終結者而言（同院78年台上字第1943號判例參
    照）。
二、被上訴人起訴主張：坐落苗栗縣公館鄉○○段109地號土地
    、及台蠶段6、7地號土地暨其上建號8號即門牌號碼苗栗縣
    公館鄉玉泉村14鄰玉泉368之2號建物（下稱系爭不動產），
    原為上訴人乙○○所有，惟經訴外人邱瑞騰於原法院88年度
    執字第4892號強制執行事件中聲明承受，並取得原法院核發
    之不動產權利移轉證書，而取得系爭不動產所有權。邱瑞騰
    嗣於民國93年2月9日將館福段109地號土地出賣予被上訴人
    丙○○；於93年4月2日將台蠶段6、7地號土地暨其上建物出
    賣予被上訴人甲○○。又館福段109地號土地於拍賣時，拍
    賣公告載明該土地自87年10月5日起至92年10月5日止，出租
    予原審被告彭昌正，故不點交；另台蠶段6、7地號土地暨其
    上建物於拍賣時，拍賣公告亦載明自87年8月15日起至92年8
    月15日止，出租予原審被告張雲霖及劉興財，亦不點交，上
    開租賃期迄今均已屆滿，惟上訴人仍無權占有系爭不動產，
    爰依民法第767條規定，訴請上訴人應返還系爭不動產。又
    上訴人無權占用系爭不動產，分別致被上訴人丙○○、甲○
    ○權利受侵害，上訴人並受有相當於租金之不當得利，爰依
    侵權行為、及不當得利法律關係，請求上訴人應自丙○○取
    得系爭土地即93年2月9日起至返還土地之日止；及自甲○○
    取得系爭不動產即93年4月2日起至遷讓返還上開房地之日止
    ，連帶給付相當於租金之不當得利等語。
三、原審判決：
    (一)上訴人應將坐落苗栗縣公館鄉○○段109地號土地上如原
      判決附圖一所示A部分面積247.77平方公尺之地上物清除
      ，將上開土地返還被上訴人丙○○。
    (二)上訴人應自93年2月9日起至返還前項土地之日止，按月給
      付被上訴人丙○○859元。
    (三)上訴人應自苗栗縣公館鄉○○段6、7地號，如原判決附圖
      二所示A、B部分，面積分別為89.65、153.69平方公尺之
      土地，及其上建號8即門牌號碼苗栗縣公館鄉玉泉村14鄰
      玉泉368之2號，如原判決附圖三所示所有著色部分，面積
      307.04平方公尺之建物遷出，並將上開土地及建物騰空返
      還被上訴人甲○○。
    (四)上訴人應自93年4月2日起至遷讓返還第3項土地及建物之
      日止，按月給付被上訴人甲○○4,202元。
    (五)並就被上訴人上開准許部分，就兩造陳明願供擔保請准宣
      告假執行，及免為假執行，分別酌定相當擔保金併准許之
      ；及駁回被上訴人其餘之訴及假執行之聲請。
四、原判決駁回被上訴人對原審被告彭昌正、張雲霖、及劉興財
    之訴部分，並未據被上訴人不服，此部分已告確定，不在本
    院審酌之範圍。
五、上訴人不服原判決，提起本件上訴，於本院聲明，求為判決
    ：
    (一)原判決不利於上訴人部分廢棄。
    (二)上開廢棄部分，請求發回原法院審理。
    並補充陳述稱：
    (一)依民事訴訟法第37條第1項規定：「法官被聲請迴避者，
      在該聲請事件終結前，應停止訴訟程序。但其聲請因違背
      第33條第2項，獲第34條第1項獲第2項之規定，或顯係意
      圖延滯訴訟而為者，不在此限。」。上訴人於95年1月25
      日及同年2月8日分別聲請法官迴避，應即停止訴訟程序，
      原法院對95年2月8日聲請迴避一案，於95年2月9日裁定不
      予停止訴訟程序，上訴人於95年3月9日已提出抗告。上訴
      人於原法院93年度聲字第437號聲請法官迴避理由，與上
      開95年2月8日聲請法官迴避之理由，並不相同，惟原法院
      承審黃佩韻法官就95年2月8日之聲請，並未送分案，僅於
      該狀內註記：「一、本件聲請法官迴避部分，已另分案辦
      理。二、不予停止訴訟程序，理由詳如卷內簽呈，附卷」
      ，其性質上應屬未宣示之裁定，依民事訴訟法第236條之
      規定應為送達，惟上訴人於原法院95年3月10日言詞辯論
      期日前未收到任何裁定，原法院至今亦未為裁定。原法院
      就95年1月25日聲請迴避案，黃法官有簽呈院長批示，但
      95年2月8日聲請迴避案，黃法官並未送批示，且明明不同
      理由卻仍裁定同一理由，上訴人自無法甘服。又上訴人95
      年1月25日聲請迴避案，原法院至同年3月10日始為裁定，
      上訴人亦另提抗告在案。
    (二)上訴人又於95年3月9日、及95年3月10日具狀抗告及聲請
      停止訴訟程序，原法院於95年3月10日言詞辯論期日，上
      訴人一再以已於95年3月9日、及95年3月10日提出上開書
      狀，及已另提起民事、刑事案件，依民事訴訟法第182 條
      及第183規定，聲請停止該日之訴訟程序，並對原法院仍
      繼續進行辯論，依民事訴訟法第197條及第201條規定提出
      異議。惟承審法官於諭知關於上訴人聲請停止訴訟程序部
      分、抗告及異議部分，將另以書面裁定，仍進行辯論終結
      ，並定95年3月24日宣判。嗣於95年3月16日始以裁定駁回
      上訴人上開停止訴訟程序之聲請、及95年3月10日言詞辯
      論期日所提之異議。承審法官於95年3月10日辯論期日就
      上訴人上開聲請及異議，未為裁定，執意辯論終結並定期
      宣判，致使上訴人不能為本案之辯論攻擊防禦，核原審法
      官之指揮訴訟行為顯有偏頗。
    (三)上訴人復於95年3月22日及同年月23日分別具狀聲請承審
      法官迴避，以黃法官於95年3月10日審理時，依國稅局苗
      栗分局函早已明知邱瑞騰及甲○○間就系爭台蠶股6、7
      地號土地暨其上之建物，係贈與而非買賣，乃流質契約；
      而訴外人邱瑞騰與被上訴人丙○○間就系爭館福109地號
      土地，係合建分屋而非買賣，然卻通謀向苗栗地政事務所
      為買賣虛偽之意思表示，使公務員為登載不實，故系爭不
      動產所為產權移轉之法律行為無效，被上訴人即非系爭不
      動產所有權人，自無權利向上訴人請求交屋還地。且黃法
      官於95年3月10日審理前業向苗栗地檢署調閱94年度交查
      字第13號、及94年度偵字第3424號不起訴處分全卷，即已
      明知邱瑞騰上開不法行為，黃法官既已明知其等間之產權
      移轉係通謀虛偽意思表示，則邱瑞騰自無合法取得系爭不
      動產之權利，其移轉系爭不動產予被上訴人即為無權處分
      ，自始無效，上訴人自可反訴請求上開3人返還系爭房地
      。惟黃法官卻批示：本案已辯論終結，附卷等語；並於95
      年3月30日簽：訴訟程序已終結，毋庸再為處理等語。原
      法院就此部分未為裁定，逕行為本案宣判，乃訴訟程序有
      重大瑕疵。
六、經查：(一)上訴人於95年1月25日向原審聲請法官迴避，又於
    95年2月8日聲請法官迴避，原審就上訴人於95年1月25日之
    聲請，於95年3月10日以95年度聲字第36號駁回聲請在案，
    而就95年2月8日聲請案，經原法院承審法官黃佩韻於95年2
    月9日在該聲請狀上批示：「法官迴避部分已另分案辦理；
    不予停止訴訟程序，詳如卷內簽呈，附卷」等語（見原法院
    93年度訴字第199號返還土地等事件卷(一)第216頁），按上開
    批示所謂法官迴避部分已另分案辦理一節，應係指抗告人於
    95年1月25日已聲請法官迴避一案，已分案辦理之意，故原
    審就抗告人95年2月8日之聲請狀，法官迴避部分，並未另送
    分案依法處理。按裁定係法院對訴訟程序上之爭點所為之意
    思表示。裁定得不經言詞辯論為之；經言詞辯論之裁定，應
    宣示之；不宣示之裁定應為送達。民事訴訟法第134第1項、
    135前段、136條第1項分別定有明文。上訴人95年2月8日聲
    請法官迴避案，係對原法院承審法官於本事件訴訟程序是否
    迴避之聲請，無論該聲請是否有理由，均應以裁定為准駁，
    並將裁定書送達予上訴人，惟原審並未為之，即於95年3月
    10日言論辯論後宣示終結，並於95年3月24日宣判，又未就
    法官迴避未停止訴訟程序部分，向當事人敘明符合民事訴訟
    法第37條第1項但書規定顯係意圖延滯訴訟之理由，原審上
    開訴訟程序即有重大之瑕疵。(二)上訴人又於95年3月22日、
    及95年3月23日聲請原法院承審黃佩韻法官迴避，黃法官對
    上開聲請，以本案已言詞辯論終結為由，並未對抗告人上開
    聲請為任何處理，而逕以簽結附卷（見原法院93年度訴字第
    199號返還土地等事件卷(二)第156頁）。按上訴人雖於言詞辯
    論終結後始為上開之聲請，然揆諸上開判例意旨，原審仍應
    就該聲請法官迴避案，依法處理，並為准駁之裁定，原審並
    未為之，又未向當事人表明對上開二聲請法官迴避不停止訴
    訟程序之理由，原審之訴訟程序即有重大之瑕疵。(三)上訴人
    提起本件上訴，指摘原法院對其上開聲請未為裁定前，即逕
    行言詞辯論終結、及宣示判決，原審訴訟程序有重大瑕疵，
    且不同意由本院就該事件為裁判，請求廢棄原判決發回原法
    院審理，以維持其審級制度（見本院95年6月29日準備程序
    筆錄)，即洵屬有據。本件自有發回原審之必要，爰不經言
    詞辯論程序，將原判決不利於上訴人部分廢棄，發回原審法
    院更為適法之處理。
七、據上論結：依民事訴訟法第451條第1項、第453條，判決如
    主文。
中    華    民    國    95    年    6    月    30    日
                      民事第四庭審判長法  官  黃斐君
                                      法  官  陳蘇宗
                                      法  官  張浴美
以上正本係照原本作成。
如對本判決上訴，須於收受判決送達後二十日內向本院提出上訴
書狀，其未表明上訴理由者，應於提出上訴後二十日內向本院提
出上訴理由書 (須按他造人數附具繕本)。
上訴時應提出委任律師為訴訟代理人之委任狀。具有民事訴訟法
第四百六十六條之一第一項但書或第二項之情形為訴訟代理人者
，另應附具律師及格證書及釋明委任人與受任人有該條項所定關
係之釋明文書影本。
                                     書記官  郭振祥
中    華    民    國    95    年    7     月    3     日
                                                      Ｂ


司法院資訊處製作；財團法人民間司法改革基金會備份。
